臺灣屏東地方法院民事判決
111年度簡上字第18號
上  訴  人  簡健祐  
訴訟代理人  蘭品樺律師
            徐仲志律師
被 上訴 人  徐瑞崗  
訴訟代理人  陳世明律師 
            梁家豪律師
上列當事人間請求確認本票債權不存在事件，上訴人對於中華民
國110年12月7日本院屏東簡易庭110年度屏簡字第79號第一審判
決提起上訴，並經被上訴人提起附帶上訴（另以裁定駁回），本
院於111年6月29日言詞辯論終結，判決如下：
    主      文
上訴駁回。
第二審訴訟費用（附帶上訴部分除外）由上訴人負擔。
    事實及理由
一、上訴人於原審起訴主張：兩造與訴外人林梅枝於民國106年
    間協議合夥購買坐落高雄市○○區○○段00000地號土地及其地
    上1338建號建物（門牌號碼為同區博愛三路88號，以下合稱
    系爭房地），約定由上訴人、被上訴人分別出資新台幣（下
    同）200萬元、1,000萬元，其餘價金由林梅枝負擔，並以林
    梅枝為合夥之代表人，而於107年間得標買受系爭房地。嗣
    因上訴人欲退夥取回投資款，經兩造與林梅枝商討後，約定
    由林梅枝向被上訴人借款1,000萬元，並以系爭房地為被上
    訴人設定抵押權以為擔保，於辦畢抵押權設定登記前，則由
    上訴人於107年9月8日簽發未載到期日、金額1,000萬元、票
    號CR0000000號之本票1紙（下稱系爭本票）交付被上訴人，
    作為上開借款之擔保；另將上訴人之帳面出資額提高為1,15
    0萬元，日後如因出租、出售系爭房地而有所獲利，即依比
    例分配予被上訴人，作為上開借款之利息。上訴人並非簽發
    系爭本票向被上訴人借款，兩造間原無票據以外之債權債務
    關係，且於107年9月13日以系爭房地為被上訴人辦畢抵押權
    設定登記後，林梅枝已於110年6月3日返還被上訴人1,000萬
    元，並塗銷該抵押權設定登記，則系爭本票債權應已消滅。
    詎被上訴人竟持系爭本票聲請本院以109年度司票字第208號
    裁定准予強制執行，則上訴人自得訴請確認系爭本票債權不
    存在，並請求被上訴人將系爭本票返還上訴人。退而言之，
    縱認系爭本票之利息債權仍然存在，亦應按週年利率6%計算
    利息，且將被上訴人已收取之利息（即自108年9月起至110
    年5月止共21個月，被上訴人每月就系爭房地受分配之租金2
    萬7,251元）共57萬2,271元，予以扣除等語，於原審聲明：
    確認被上訴人對上訴人之系爭本票債權不存在，被上訴人應
    將系爭本票返還上訴人。
二、被上訴人則以：被上訴人並未加入上訴人與林梅枝之合夥，
    上訴人係因向被上訴人借款1,000萬元（下稱系爭借款），
    而簽發系爭本票交付被上訴人作為擔保，兩造並約定按週年
    利率12%計算利息（即每月利息10萬元），被上訴人已於106
    年10月18日、24日各交付借款400萬元及600萬予上訴人。系
    爭借款本金1,000萬元部分，雖已於110年6月3日清償完畢，
    惟前此已發生之利息，自106年10月24日起算至110年6月3日
    止共433萬3,333元，上訴人僅給付185萬4,024元（106年10
    月至107年7月按月付息10萬元，107年12月付息20萬元，108
    年6月至110年5月共24個月以系爭房地之租金按月付息2萬7,
    251元，合計185萬4,024元），尚積欠247萬9,309元，則上
    訴人請求確認系爭本票債權不存在及返還系爭本票，洵屬無
    據等語，資為抗辯，於原審聲明：上訴人之訴駁回。
三、原審判決：㈠本院109年司票字第208號民事裁定所示之本票
    債權於超過104萬4,675元範圍不存在，㈡上訴人其餘之訴駁
    回。上訴人聲明不服，提起上訴，上訴意旨略以：系爭本票
    固係為擔保系爭借款而簽發，惟兩造與林梅枝於108年6月間
    成立協議，由上訴人將其與林梅枝之合夥出資額1,150萬元
    中之1,000萬元轉讓被上訴人，以清償系爭借款本息，則系
    爭本票之原因債權已於108年6月間全數消滅。縱認上訴人尚
    有利息未及清償，惟被上訴人持系爭本票聲請裁定強制執行
    時，係主張按本票之法定利率即週年利率6%計息，自不得再
    主張以系爭借款之約定利率即週年利率12%計息，且兩造與
    林梅枝於108年4月間曾協議調降利率，改以系爭房地之租金
    收益付息，則被上訴人對上訴人已無利息債權存在，上訴人
    得依民法第179條規定，請求被上訴人返還系爭本票等語，
    於本院聲明：㈠原判決不利於上訴人部分廢棄。㈡上開廢棄部
    分，⒈確認被上訴人所持有系爭本票之利息債權104萬4,675
    元不存在；⒉被上訴人應將系爭本票返還上訴人。被上訴人
    則以：兩造與林梅枝間未曾成立以合夥出資額代物清償系爭
    借款之協議，系爭借款之利率亦未經調降，於利息債權部分
    尚餘247萬9,309元未經清償，則系爭本票所擔保之債權至少
    尚有104萬4,675元等語，於本院聲明：上訴駁回（原審判決
    被上訴人敗訴部分，未據被上訴人聲明不服，已告確定）。
四、下列事項，為兩造所不爭執（見本院卷第95、110、111、12
    4頁），並有共同合夥契約書、借據、匯款收執聯、土地及
    建物登記謄本、抵押權設定契約書、土地登記申請文件、現
    金收入傳票附卷可稽（見原審卷第28至35、48至54、72至77
    頁），並經調閱本院110年度司執字第27124號清償票款民事
    執行卷宗查明無訛，堪認為真實：
  ㈠上訴人與林梅枝簽訂共同合夥契約書（如原審卷第28頁至同
    頁背面所示），並於106年10月28日出具借據（如原審卷第2
    9頁所示），借款金額為1,000萬元，借款期間自106年10月1
    8日起至107年3月17日止，該借據由被上訴人收執。
  ㈡被上訴人於106年10月18日匯款400萬元、同年月24日匯款600
    萬元各1筆至林梅枝於合作金庫銀行南高雄分行開設之帳號0
    000000000000號帳戶。
  ㈢上訴人於106年10月24日至107年7月16日間均按月給付10萬元
    之利息予被上訴人，另於107年12月10日給付20萬元之利息
    予被上訴人。
  ㈣上訴人與林梅枝於107年9月8日簽訂合夥契約書（如原審卷第
    10至12頁所示）。林梅枝於同日以登記為其所有之系爭房地
    ，共同為被上訴人設定1,000萬元之第二順位普通抵押權，
    所擔保之債權為上訴人對於被上訴人於107年9月8日所立消
    費借貸契約發生之債務，債務清償日期為108年9月7日，於1
    07年9月13日辦畢登記。
  ㈤上訴人與林梅枝於110年6月1日簽訂和解協議書（如原審卷第
    61至62頁所示），林梅枝於110年6月3日向被上訴人給付1,0
    00萬元。
  ㈥系爭本票係上訴人為擔保系爭借款，而簽發交付被上訴人，
    被上訴人因提示未獲付款，持以向本院聲請109年度司票字
    第208號裁定准予強制執行。
  ㈦上訴人於108年6月至110年5月間均按月給付2萬7,251元予被
    上訴人。
  ㈧被上訴人於110年6月8日以系爭本票裁定為執行名義，以系爭
    本票自108年9月8日起至110年6月3日止按週年利率6%計算之
    利息共104萬1,675元為執行債權，聲請本院以110年度司執
    字第27124號清償票款民事執行事件，對上訴人之財產為強
    制執行。
五、本件爭點為：
  ㈠系爭本票債權是否存在？
  ㈡上訴人請求被上訴人將系爭本票返還上訴人，是否有理由？
六、本院判斷如下：
　㈠⒈按當事人主張有利於己之事實者，就其事實有舉證之責任，
      民事訴訟法第277條定有明文。主張法律關係變更或消滅
      之當事人，就該法律關係之變更或消滅所須具備之特別要
      件，負舉證之責任（最高法院83年度台上字第1946號民事
      判決意旨參照）。
　　⒉經查：
　　　⑴被上訴人主張系爭本票係上訴人為擔保系爭借款，而簽
        發交付被上訴人，及系爭借款之約定利率為週年12%等
        事實，為上訴人所不爭執（見原審卷第90頁、本院卷第
        124頁），堪信為真實。至於上訴人主張兩造與林梅枝
        於108年6月間成立協議，由上訴人將合夥出資額1,150
        萬元中之1,000萬元轉讓被上訴人，以清償系爭借款本
        息，及兩造曾於108年4月間協議調降系爭借款之約定利
        率等節，均為被上訴人所否認，上訴人則未提出任何證
        據加以證明，其此部分之主張，自無可採。
　　　⑵系爭借款於106年10月24日始交付完畢，且於110年6月3
        日所返還之1,000萬元係先抵充本金等情，經被上訴人
        陳明在卷（見原審卷第84頁、本院卷第125頁），則系
        爭借款週年12%之利息，自106年10月24日起算，計至11
        0年6月2日止（110年6月3日還款當日不計息），為432
        萬9,243元（計算式：00000000×12%×(3＋69/366＋153/36
        5)＝0000000，不滿1元部分四捨五入，下同）。又上訴
        人於106年10月至107年7月按月付息10萬元，107年12月
        付息20萬元，108年6月至110年5月以系爭房地之租金按
        月付息2萬7,251元等情，為兩造所不爭執，則上訴人就
        系爭借款所清償之利息合計為185萬4,024元（計算式：
        100000×10＋200000＋27251×24＝0000000），未清償之利
        息仍有247萬5,219元（計算式：0000000－0000000＝0000
        000）。是以，系爭本票之原因債權即系爭借款債權之
        利息，尚有247萬8,506元未經清償，應堪認定。
　　　⑶系爭本票係為擔保系爭借款而簽發，則於系爭借款本息
        清償完畢前，系爭本票債權自不消滅。系爭借款之利息
        尚未清償完畢，業據前述，而系爭本票債權關於本金1,
        000萬元部分，固於110年6月3日因系爭借款本金之全部
        清償而隨之消滅，惟關於前此已經發生之利息債權，被
        上訴人仍得行使票據上之權利。又系爭本票未經載明利
        率（見本院110年度司執字第27124號卷第6頁），兩造
        間亦未就利息起算日為特別約定，依票據法第124條準
        用第28條第2、3項規定，系爭本票之利息應自發票日即
        107年9月8日起算，並按週年利率6%計算，基此，系爭
        本票於110年6月2日以前已發生之利息債權，即為1,640
        ,031元（計算式：00000000×6%×(2＋115/366＋153/365)＝
        0000000）。是以，系爭本票之利息債權尚有1,640,031
        元未經清償，亦堪認定。
　㈡按依不當得利請求返還不當得利，必以無法律上原因受利益
    ，致他人受損害為要件，此觀民法第179條規定自明，是倘
    若所受之利益係基於法律上之原因，即無不當得利可言。系
    爭本票債權關於本金部分固經清償完畢，惟利息部分仍有1,
    640,031元尚未清償，有如前述，則上訴人請求確認被上訴
    人聲請強制執行所主張之系爭本票利息債權104萬4,675元不
    存在，即屬無據。又本票為完全而絕對之有價證券，具無因
    性、提示性及繳回性，該權利之行使與本票之占有，有不可
    分離之關係，系爭本票債權既然尚未全部消滅，被上訴人持
    有系爭本票，自屬有法律上之原因。從而，上訴人依民法第
    179條規定，請求被上訴人返還系爭本票，亦屬無據。
七、綜上所述，本件上訴人請求確認系爭本票之利息債權104萬4
    ,675元不存在，並依民法第179條規定，請求被上訴人返還
    系爭本票，為無理由，不應准許。原審就上開部分為上訴人
    敗訴之判決，核無不合，上訴論旨指摘原判決此部分不當，
    求予廢棄改判，為無理由，應予駁回。
八、據上論結，本件上訴為無理由，依民事訴訟法第436條之1第
    3項、第385條第1項前段、第449條第1項、第78條，判決如
    主文。
中　　華　　民　　國　　111 　年　　7 　　月　　20　　日
                  民事第二庭    審判長法　官　凃春生
                                      法　官　林昶燁
                                      法　官　李珮妤
正本係照原本作成。
本判決不得上訴。
中　　華　　民　　國　　111 　年　　7 　　月　　20　　日
                                      書記官  劉毓如